【裁判字號】    92,台上,6046
【裁判日期】    921030
【裁判案由】    違反商業會計法
【裁判全文】
最高法院刑事判決                              九十二年度台上字第六０四六號
    上  訴  人  乙○○
                甲○○
右上訴人等因違反商業會計法案件，不服台灣高等法院高雄分院中華民國九十一年十
二月十七日第二審更審判決（九十年度上更(一)字第四四一號，起訴案號：台灣高雄地
方法院檢察署八十四年度偵字第二一二八四號），提起上訴，本院判決如左：
    主  文
原判決撤銷，發回台灣高等法院高雄分院。
    理  由
本件原判決認定上訴人乙○○與其夫李榮農（於民國八十三年一月間死亡）在七十四
年間，成立凱勝企業社及鴻煌企業有限公司，從事土石買賣及重機械出租等業務。七
十八年底，李榮農因割除部分腎臟，無法從事粗重工作，致經濟拮据。乙○○與李榮
農自同年十二月間起，為大量請領統一發票，以販售他人牟利，竟利用不知情之洪秀
心、吳含笑等人名義，陸續設立如原判決附表一所示公司行號。再以上開公司行號，
向稅捐機關請領發票後，基於明知為不實事項而填載統一發票，及幫助他人逃漏稅捐
之概括犯意聯絡。自七十九年一月間起至八十三年十一月間止，連續將不實之營業事
項，填製於統一發票後，以發票面額百分之七之價格，出售予原判決附表二至附表十
六所示之公司行號，用以幫助該附表二至附表十六所示之公司行號逃漏營利事業所得
稅。總計開立發票金額達新台幣（下同）八億零九百零二萬七千零十一元，幫助逃漏
稅捐總額為三千九百九十八萬五千九百八十元。上訴人甲○○與其妻何梁玉釵基於共
同犯罪之意思聯絡，於七十九年間，設立吉財企業行，由甲○○擔任負責人。向稅捐
稽徵機關領取統一發票後，明知吉財企業社與原判決附表十七所示之公司行號間，並
無實際之交易行為，竟將不實之營業事項填製於統一發票。以發票面額百分之七之價
格，出售予該附表十七所示之公司行號，作為虛偽之進項憑證，幫助上開公司行號逃
漏營利事業所得稅。總計開立發票金額一千三百五十萬零四百七十六元，幫助逃漏稅
額為六十七萬五千零二十四元等情。因而撤銷第一審關於上訴人等部分之判決，依牽
連犯關係，從一重改判論處上訴人等共同連續商業負責人，以明知為不實之事項，而
填製會計憑證罪刑，固非無見。
惟查：(一)有罪判決書所記載之犯罪事實，為論罪科刑適用法律之基礎，故凡與適用法
令有關之重要事項，必須詳加認定，明確記載，然後於理由內敘明認定犯罪事實所憑
之證據及認定之理由，始足為適用法令之依據。原判決以附表補充事實欄之記載，該
附表十四、十五、十六謂乙○○、李榮農填製春泰企業社、日興企業行、慶泰企業行
不實之統一發票，予以出售，幫助購買該不實統一發票之公司行號逃漏稅捐。然對於
所謂不實之統一發票，其交易對象、金額等內容如何？並未為明確之認定記載，自不
足為適用法令之依據。(二)原判決既謂乙○○、李榮農「於七十四年間」，設立凱勝企
業社、鴻煌企業有限公司（見原判決第二頁第七、八行）；復謂乙○○「自七十八年
十二月間起」，設立該二公司行號（見原判決第二頁第十至十二行、附表一）。再者
，原判決事實欄謂乙○○幫助上開附表二至附表十六所示公司行號、甲○○幫助該附
表十七所示公司行號「逃漏營利事業所得稅」（見原判決第二頁第十八行、第三頁第
八行）；但於附表二至十七載述乙○○、甲○○係幫助各該公司行號「逃漏營業稅」
。互核以觀，其各該事實之記載前後不一，難認適法。(三)有罪判決書事實之認定與理
由之說明必須互相一致，方為合法。倘若事實之認定與理由之說明不相一致，按諸刑
事訴訟法第三百七十九條第十四款後段規定，自屬判決理由矛盾之當然違背法令。原
判決既於理由內謂前開附表一所示十五家公司行號，係乙○○、李榮農為請領統一發
票而虛設之公司行號，彼此間無買賣統一發票之必要（見原判決第十九頁第一至三行
）。然於補充事實欄之附表三，記載同為該附表一內之鴻煌企業有限公司出售統一發
票予慶泰企業行；附表十二記載同為該附表一內之觀鴻企業有限公司出售統一發票予
日興企業行、慶泰企業行（見原判決第三七頁第六欄、第一０九頁第四欄、第一一六
頁第四欄）。據此以觀，其事實之記載與理由之說明不相適合，自屬判決理由矛盾。
(四)原判決理由內說明乙○○、李榮農與「何梁玉釵」就所為填製不實會計憑證、幫助
逃漏稅捐犯行，彼此間有犯意之聯絡及行為之分擔，為共同正犯（見原判決第十五頁
第一至三行）。但未於事實欄內闡述「何梁玉釵」與乙○○、李榮農有如何之犯意聯
絡及分擔犯罪行為之實施，即逕予認定「何梁玉釵」與乙○○、李榮農有共同正犯關
係，其理由即失所依據。又原判決理由、主文內載述甲○○所為多次填製不實之會計
憑證犯行，係基於概括犯意為之，而成立連續犯。但於事實欄並未記載甲○○係基於
概括犯意，為該填製不實之會計憑證犯行，亦有未合。(五)有罪判決書理由之說明必須
互相一致，方為合法。原判決理由內一面謂乙○○、李榮農經營之日興企業行、普建
企業行，與陳棍山所經營佃林企業有限公司，有實際交易行為，日興企業行、普建企
業行出具予陳棍山所經營佃林企業有限公司之統一發票，並無不實情事（見原判決第
八頁第十四行至第九頁第六行）。然一面謂乙○○、李榮農所經營公司行號與陳棍山
所經營佃林企業有限公司有實際交易者，僅普建企業行。意指日興企業行出具予陳棍
山所經營佃林企業有限公司之統一發票為不實（見原判決第九頁第十六、十七行、第
二０頁第八至十三行）。足見原判決理由之說明前後齟齬不一，要屬理由矛盾。(六)事
實審法院如未於審判期日，就被告否認犯罪有利之辯解事項與證據，予以調查，亦不
於判決理由內加以論列，率行判決，則屬於法有違。乙○○於原審辯稱：伊所經營統
勝企業行、凱勝企業社、觀鴻企業有限公司出具統一發票予陳岸楓經營之申誼工程有
限公司，並無不實情事，故陳岸楓被訴逃漏稅捐等犯行，業經判決無罪等情。並提出
台灣台中地方法院八十七年度訴字第八八五號、台灣高等法院台中分院八十八年度上
訴字第一０五五號刑事判決為證（見原審上訴卷第四二頁、更(一)卷第一宗第二二一至
二二八頁）。而原審就乙○○斯項否認犯罪有利之辯解事項與證據，未詳查究明，即
認定乙○○所經營統勝企業行、凱勝企業社、觀鴻企業有限公司，出售不實之統一發
票予陳岸楓經營之申誼工程有限公司逃漏稅捐，難謂無調查未盡及理由不備之違誤（
見原判決第四六頁第三欄、第七五頁第四欄、第一一０頁第七欄）。(七)甲○○於原審
提出長存營造有限公司支票、統全大地工程有限公司應收帳款申請表、一功營造有限
公司現金收訖簽回聯、吉合工程有限公司、海天工程有限公司、成泰工程行、勤豐工
程有限公司付款簽收簿影本，主張其所經營吉財企業行與上開公司行號確有交易行為
，吉財企業行出具予各該公司行號之統一發票，並無不實情事（見原審上訴卷第四八
、五六至六五、七二至七七頁）。而原審就甲○○此部分否認犯罪之辯解事項與證據
恝置不論，即認吉財企業行出具予各該公司行號之統一發票為不實，亦有調查未盡及
理由不備之違誤。以上或為上訴意旨所指摘，或為本院得依職權調查之事項，應認原
判決有發回更審之原因。又原判決不另為無罪諭知部分，因公訴人認其與本件有罪部
分，有裁判上一罪關係，亦應併予發回。至原判決所記載之「鴻煌企業社」、「統勝
企業社」、「誥雲企業社」、「清偉企業社」、「華群企業社」、「慶詮企業社」、
「石詮企業社」、「石億企業社」、「觀鴻企業社」、「普建企業社」、「日興企業
社」、「慶泰企業社」，核與卷內之營利事業登記證等資料所記載之名稱不符（見聲
監字第八０二號卷第十四、二三至二五頁、第一審卷第三宗第四０九至四二四頁），
應係「鴻煌企業有限公司」、「統勝企業行」、「誥雲企業有限公司」、「清偉企業
有限公司」、「華群企業有限公司」、「慶詮企業有限公司」、「石詮企業有限公司
」、「石億企業有限公司」、「觀鴻企業有限公司」、「普建企業行」、「日興企業
行」、「慶泰企業行」之誤載。再者，原判決所記載商業會計法第六十六條第一款於
八十四年五月十九日修正後之條文為「第七十七條第一款」，應係「第七十一條第一
款」之誤載（見原判決第十四頁第十五、十六行），案經發回，併應注意及此，附此
敘明。
據上論結，應依刑事訴訟法第三百九十七條、第四百零一條，判決如主文。
中      華      民      國    九十二    年      十      月     三十     日
                              最高法院刑事第六庭
                                  審判長法官  吳  雄  銘
                                        法官  池  啟  明
                                        法官  石  木  欽
                                        法官  郭  毓  洲
                                        法官  吳  三  龍
      右正本證明與原本無異
                                              書  記  官
中      華      民      國    九十二    年     十一     月      四      日


司法院資訊處製作；財團法人民間司法改革基金會備份。
